【裁判字號】    99,台上,1091
【裁判日期】    990610
【裁判案由】    確認委任關係不存在等
【裁判全文】
最高法院民事判決            九十九年度台上字第一○九一號
上  訴  人  甲 ○ ○
            乙○○○
            丙 ○ ○
            丁 ○ ○
            戊 ○ ○
            己 ○ ○
            庚 ○ ○
            辛 ○ ○
兼上列一人
法定代理人  子 ○ ○
共      同
訴訟代理人  蘇 吉 雄律師
            陳 雅 娟律師
上  訴  人  美德加油站股份有限公司
法定代理人  丑 ○ ○
            寅 ○ ○
上  訴  人  癸 ○ ○
            壬 ○ ○
共      同
訴訟代理人  陳 正
            董 明 正律師
            陳 裕 文律師
上列當事人間請求確認委任關係不存在等事件，兩造對於中華民
國九十八年五月五日台灣高等法院高雄分院第二審判決（九十七
年度上字第七一號），各自提起上訴，本院判決如下：
    主  文
原判決廢棄，發回台灣高等法院高雄分院。
    理  由
本件上訴人甲○○以次至上訴人子○○等九人（下稱甲○○等九
人）起訴主張：對造上訴人美德加油站股份有限公司（下稱美德
公司）於七十九年十二月十日設立，資本額新台幣（下同）五百
萬元，共計五十萬股。於八十九年三月十三日子○○讓與上訴人
甲○○、丙○○、戊○○、乙○○○、丁○○各一萬五千股後，
其股東持股情形，如原判決附表（下稱附表）「八十九年四月十
三日子○○讓與後股份數」欄所示（其中曾美德、曾陳松蘭先後
於八十八年十一月二十四日、九十年二月二十日死亡，所遺股份
未經分割，為其繼承人全體公同共有）。在此之前，曾陳松蘭因
於八十七年十月二十六日，將其原持有五萬股股份中之四萬股轉
讓予曾美德，已超過其持股之二分之一，依法當然解除其為美德
公司董事之職位；而曾美德又於八十八年十一月二十四日死亡。
是該二人於八十九年四月十四日之美德公司股東臨時會（下稱系
爭股東臨時會）召開前，既均已喪失董事資格，該公司僅剩董事
丑○○一人，即無從組成董事會及召集股東會。乃丑○○一人竟
召集系爭股東臨時會，自屬無召集權人所為之召集，其作成選舉
董事之決議，應屬無效。由各該董事組成董事會，於九十二年六
月二十八日召集之股東會（下稱九十二年股東會），所為選舉董
事之決議，亦屬無權召集而無效。其選出董事組成之董事會，於
九十五年八月十日召集股東會（下稱系爭股東會），作成選舉子
○○、丑○○、對造上訴人癸○○為董事（經互選癸○○為董事
長），對造上訴人壬○○為監察人之決議，仍因無權召集而屬無
效。伊等均為美德公司之股東，爰以先位之訴，求予確認癸○○
、壬○○與美德公司間自九十五年八月十日起至九十八年八月九
日止之董事暨董事長、監察人委任關係不存在之判決。如認美德
公司系爭股東會之召集並無不合，該股東會實係決議選舉子○○
、丑○○、甲○○為董事（經互選子○○為董事長），己○○為
監察人。故以備位之訴，求為確認癸○○、壬○○與美德公司間
，於上述期間之董事暨董事長、監察人委任關係不存在。子○○
、甲○○及己○○，與美德公司間於同一期間之董事長、董事及
監察人委任關係存在之判決（第一審為上訴人甲○○等九人備位
之訴勝訴之判決，駁回其等先位之訴。兩造各就所受不利判決部
分，聲明不服）。
上訴人美德公司、癸○○、壬○○（下稱美德公司等三人）則以
：美德公司於八十九年四月十三日之股東持股，固經法院判決確
定如附表「八十九年四月十三日子○○讓與後股份數」欄所示，
且董事長曾美德已於八十八年十一月二十四日死亡。惟董事曾陳
松蘭、丑○○二人既共推丑○○代理董事長，丑○○以董事會名
義召集系爭股東臨時會，即無不合。又丑○○於九十三年六月間
各讓售三萬股予壬○○及訴外人劉曾良仁。而曾美德所遺四萬股
，依其遺囑由子○○繼承二萬股，其他繼承人曾陳松蘭、劉曾良
仁、丑○○、子○○依比例，各分得五千股。另曾陳松蘭原有之
一萬股，係癸○○所信託，業經癸○○於九十年三月二十八日終
止信託關係，並將之贈與訴外人曾冠元。曾陳松蘭繼承（自曾美
德）之五千股，則由子○○、癸○○、寅○○、丑○○、劉曾良
仁各繼承一千股。至美德公司成立時，子○○名下之五萬股，同
為癸○○所信託，亦經癸○○於上述日期終止信託關係，該五萬
股即應回復為癸○○所有。準此，美德公司於系爭股東會召開時
，股東持股應如附表「九十五年八月十日股東會召開時股東名簿
記載之股份數」欄所示。該股東會決議選舉子○○、丑○○、癸
○○為董事（經互選癸○○為董事長），壬○○為監察人，於法
並無不合等語，資為抗辯。
原審維持第一審所為上訴人甲○○等九人備位之訴勝訴（即確認
上訴人癸○○、壬○○與上訴人美德公司間，自九十五年八月十
日起至九十八年八月九日止之董事暨董事長、監察人委任關係不
存在。上訴人子○○、甲○○及己○○與美德公司間，於上述期
間之董事長、董事及監察人委任關係存在），及其先位之訴敗訴
之判決，駁回甲○○等九人就先位之訴，及美德公司等三人就備
位之訴之上訴，係以：兩造不爭執美德公司於系爭股東臨時會召
開前，原有董事曾美德（董事長）、曾陳松蘭、丑○○三人，其
股東持股，如附表「八十九年四月十三日子○○讓與後股份數」
欄所示。自九十三年十月一日起至九十五年八月十日為止，股東
名簿記載之股東持股並無變動，均如附表「九十五年八月十日股
東會召開時股東名簿記載之股份數」所示之事實。雖曾美德於系
爭股東臨時會召集前已死亡，曾陳松蘭又因於八十七年十月間，
轉讓超過其持股二分之一之股份予曾美德，其二人之董事職務，
當然解任。惟所餘董事丑○○一人，既不須經董事會之決議，即
得以董事會名義召集股東臨時會，且不得以董事未達可為決議之
人數，而認無從組成董事會，及其以董事會名義，召集系爭股東
臨時會為不合法。甲○○等九人指系爭股東臨時會為無召集權人
所召集，作成選任董事之決議為無效或不成立云云，自無可取。
其等又未舉證證明系爭股東臨時會及九十二年股東會，未達已發
行股份總數過半數股東出席之事實。縱所稱有部分未具股東資格
者參與各該會議之決議為實在，仍屬得否撤銷決議之問題，難謂
該決議為無效。是以甲○○等九人主張系爭股東臨時會所為選舉
董事之決議為無效（或不成立），由該選出董事組成之董事會，
無權召集九十二年股東會，九十二年股東會決議選任上訴人癸○
○為董事（董事長）、壬○○為監察人之決議，均屬無效云云，
亦無可取。其等以先位之訴，求予確認癸○○、壬○○與美德公
司間，自九十五年八月十日起至九十八年八月九日止（三年任期
）之董事暨董事長、監察人之委任關係不存在為無理由，不應准
許。其次，美德公司等三人所稱，癸○○對美德公司出資二百萬
元（二十萬股），分別信託登記予曾陳松蘭、寅○○、子○○（
各五萬股）、劉曾良仁、壬○○（各二萬五千股）。嗣其已於九
十年三月間終止與子○○、曾陳松蘭間之信託關係，於回復五萬
股之持股後，又將其中一萬股贈與訴外人曾冠元云云，經查均無
可取。而曾美德、曾陳松蘭對美德公司之股權，於其等死亡後，
因未經遺產分割，即無從計入董、監事選舉之決議人數。可見美
德公司自九十三年十月一日起至九十五年八月十日間之股東持股
，應如附表「本院（原法院）判斷九十五年八月十日股東會召開
時之股份數」欄所示。美德公司等三人辯稱：應按附表「九十五
年八月十日股東會召開時股東名簿記載之股份數」欄所示，作為
（系爭股東會）選舉董事、監察人時之股東持股依據云云，為不
足採。準此，計算系爭股東會選舉董事、監察人之投票結果，係
由子○○、甲○○、丑○○當選董事，己○○當選監察人。癸○
○於系爭股東會召開時之持股數為零，已不具股東資格，依美德
公司章程第十三條、第十四條規定，不能當選為董事或董事長。
是該公司於九十五年八月十日上午召集之董事會，既僅子○○、
丑○○具董事資格，選舉結果，竟由丑○○推選癸○○為董事長
，即屬無效。於同日下午，另由最高票當選董事之子○○召集之
董事會（董事甲○○出席），推選子○○為董事長，應屬合法有
效。兩造又不爭執各該董、監事之任期，為自選舉日起三年。則
美德公司自九十五年八月十日起至九十八年八月九日止之董事長
應為子○○、董事為甲○○、丑○○，監察人則為己○○。從而
，甲○○等九人以備位之訴，求予確認癸○○、壬○○與美德公
司間，自九十五年八月十日起至九十八年八月九日止之董事暨董
事長、監察人之委任關係不存在。子○○、甲○○及己○○與美
德公司間，於上述期間之董事長、董事及監察人之委任關係存在
，為有理由等詞，為其判斷之基礎。
按股份有限公司之股東會，除公司法另有規定外，由董事會召集
之，公司法第一百七十一條定有明文。又董事會由董事長召集之
；公司業務之執行，除公司法或章程規定應由股東會決議之事項
外，均應由董事會決議行之，並為該法第二百零三條第一項、第
二百零二條所明定。而無召集權人召集之股東會所為之決議，參
照本院二十八年上字第一九一一號判例(一)意旨，為當然無效。職
是之故，董事之一人，未經董事會之決議，擅以董事會名義召集
股東會，即屬無權召集，所為之決議，當然為無效。本件上訴人
美德公司設有董事三人，於系爭股東臨時會召集前，原董事（董
事長）曾美德一人已死亡；另一董事曾陳松蘭，又因於八十七年
十月間，轉讓超過其持股二分之一之股份予曾美德。該二人之董
事職務，當然解任，僅餘董事丑○○一人，既為原審所認定之事
實。則美德公司於系爭股東臨時會召集前，僅剩董事丑○○一人
，似無從以董事會名義，決議召集該股東臨時會。果爾，原審逕
認丑○○一人，不須經董事會之決議即得以董事會名義召集系爭
股東臨時會。且不得以董事未達可為決議之人數，而認無從組成
董事會，及其以董事會名義，召集系爭股東臨時會，作成選舉董
事之決議為無效或不成立云云，揆諸上開說明，其法律見解，是
否允洽？已待推求。所為甲○○等九人先位之訴不利之判決，自
嫌速斷。又依美德公司章程第十三條規定，該公司設監察人一人
，由股東會就有行為能力之「股東」中選任之（一審卷二三九頁
背面）。而美德公司於九十五年八月十日召集系爭股東會時，依
附表「本院（原法院）判斷九十五年八月十日股東會召開時之股
份數」欄所示，己○○對於美德公司之持股似為「零」。苟於斯
時己○○並不具美德公司股東之資格，系爭股東會竟作成選任己
○○為美德公司監察人之決議，是否未違反該公司章程規定而屬
無效？殊非無疑。原審不察，仍就甲○○等九人之備位之訴部分
，確認其中己○○與美德公司間（自九十五年八月十日起至九十
八年八月九日止）之監察人委任關係存在，即有可議。是以原審
就前述甲○○等九人對先位之訴之上訴既有不當，且關於備位之
訴之判決，亦有如上所述之違誤，自均屬無可維持。兩造上訴意
旨各自指摘原判決於其不利部分為不當，求予廢棄，均有理由。
又甲○○等九人之備位之訴（其中辛○○一人是否已成年？應否
再由法定代理人代為訴訟行為？），如有理由，美德公司嗣已於
九十八年五月十二日之九十八年度股東會中，改選丑○○、寅○
○為董事長、監察人（見原法院九十八年六月十七日裁定），關
於其他相關董事長及監察人與美德公司間之委任關係不存在或存
在之日期，是否不應僅止於選舉日（九十八年五月十二日）。案
經發回，宜注意及之。
據上論結，本件兩造上訴均有理由。依民事訴訟法第四百七十七
條第一項、第四百七十八條第二項，判決如主文。
中    華    民    國  九十九  年    六    月    十    日
                      最高法院民事第三庭
                          審判長法官  蘇  茂  秋
                                法官  陳  碧  玉
                                法官  王  仁  貴
                                法官  張  宗  權
                                法官  簡  清  忠
本件正本證明與原本無異
                                      書  記  官
中    華    民    國  九十九  年    六    月  二十二  日
                                                      v

司法院資訊處製作；財團法人民間司法改革基金會備份。
